【裁判字號】    94,保險,50
【裁判日期】    951005
【裁判案由】    給付保險金
【裁判全文】
臺灣臺北地方法院民事判決              94年度保險字第50號
原      告  乙○○○
訴訟代理人  李永然律師
複代理人    李旻燕律師
被      告  新光人壽保險股份有限公司
法定代理人  甲○○
訴訟代理人  丁○○
上開當事人間請求給付貨款事件，本院於中華民國95年10月5日
言詞辯論終結，判決如下：
    主      文
被告應給付原告新台幣壹佰陸拾萬元及自民國九十四年二月五日
起至清償日止，按年利率百分之十計算之利息。
訴訟費用由被告負擔。
本判決於原告以新臺幣伍拾肆萬元為被告供擔保後，得假執行；
但被告如以新臺幣壹佰陸拾萬元為原告預供擔保，得免為假執行
。
    事實及理由
一原告起訴主張：
  (一)原告分別於民國81年9月1日、92年9月2日以俞志樺為被保險
    人、原告為受益人，向被告投保新光長樂終身壽險、新光長
    福終身壽險，保險單號碼分別為「5K014027」、「IUA75098
    」，前者附加保險金額30萬元之新光綜合給付（個人）附約
    ，後者附加保險金額30萬元之綜合保障附約及保險金額100
    萬元之平安意外傷害保險（以下合稱系爭附約）。依系爭附
    約條款之約定，如俞志樺於該附約有效期間內遭受意外傷害
    事故，自意外傷害事故發生之日起180日以內死亡，被告應
    給付意外身故保險金共160萬元。
  (二)俞志樺於系爭附約有效期間內之94年1月16日上午5時許因不
    慎服用過量藥物服用藥物過量，致藥物中毒死亡，原告隨即
    於同年月20日檢具相關文件向被告申請保險金理賠。被告已
    於同年2月5日給付部分保險金，有被告所出具之理賠給付明
    細表可稽，足證原告確實已依系爭附約條款之約定，於知悉
    本件意外傷害事故發生後10日內，將事故狀況及被保險人的
    傷害程度通知被告，並檢具所需文件向被告申請給付保險金
    。惟被告尚未給付系爭附約之保險金共160萬元，爰依約請
    求被告給付。另被告依約應於15日內即94年2月4日前給付，
    併請求被告給付自94年2月5日起按年利率10％計算之利息。
  (三)原告係依糸爭附約之平安意外傷害保險附約條款第3條、第9
    條與第18條之約定，及綜合保障附約條款第4條、第7條與第
    20條之約定請求給付保險金160萬元，及自94年2月5日起至
    清償日止按年利率10％計算之利息：
    (1)按「本附約所稱之『意外傷害事故』、『醫院』係依下列
      之規定：一意外傷害事故：係指被保險人於本附約有效期
      間內，因遭受意外傷害事故，致其身體蒙受傷害而致殘廢
      或死亡。前款所稱意外傷害事故，指非由疾病引起之外來
      突發事故。…」、「被保險人於本附約有效期間內遭受第
      3條約定的意外傷害事故，自意外傷害事故發生之日起180
      日以內死亡者，本公司按本附約之保險金額給付『意外身
      故保險金』。」「被保險人於本附約有效期間內遭受第3
      條約定的意外傷害事故時，要保人、被保險人或受益人應
      於知悉意外傷害事故發生後10內將事故狀況及被保險人的
      傷害程度，通知本公司。並於通知後儘速檢具所需文件向
      本公司申請給付保險金。本公司應於收齊前項文件後15日
      內給付之。逾期本公司應按年利一分加計利息給付。…」
      ，系爭附約之平安意外傷害保險附約條款第3條、第9條與
      第18條分別定有明文，另系爭附約之綜合保障附約條款第
      4條、第7條與第20條約定亦有類似約定。
    (2)上開條款所稱「意外傷害事故」，依最高法院著有92年度
      台上字第2710號民事判決：「人之傷害或死亡之原因，其
      一來自內在原因，另一則為外在事故（意外事故）。內在
      原因所致之傷害或死亡，係指被保險人因罹犯疾病、細菌
      感染、器官老化衰竭等身體內部因素所致之傷害或死亡；
      至外來事故（意外事故），則係指內在原因以外之一切事
      故而言，其事故之發生為外來性、偶然性，而不可預見，
      除保險契約另有特約不保之事項外，意外事故均屬意外傷
      害保險所承保之範圍。」之意旨，當係指內在原因以外之
      一切事故而言。
    (3)俞志樺於系爭附約有效期間內不慎服藥過量，實屬外來、
      偶然而不可預見之事故，為系爭附約條款所稱之「意外傷
      害事故」。原告即受益人於知悉後10日內之93年1月20 日
      ，將事故狀況及被保險人的傷害程度通知被告，並檢具所
      需文件向被告申請給付保險金後，被告依約應於15日內即
      93年2月4日前給付保險金160萬元，其未給付，依約應自
      95年2月5日起按年利1分即年利率10％加付利息。
  (四)被告抗辯俞志樺係自殺死亡，應負舉證責任：
    (1)按「所謂『故意自殺』，應係指被保險人在精神狀態得以
      自由決定其意志狀況下，而決意結束自己生命之行為，其
      手段如何，固非所問，惟必須故意始可。又被保險人或受
      益人僅須證明保險事故之損害業已發生即可。保險人如主
      張其有免責事由，應由保險人負舉證之責。本件上訴人已
      提出保險契約及提出被保險人曾莉婷死亡之證明，被上訴
      人抗辯其有免責事由，自應就曾莉婷係『故意自殺』之免
      責事由負舉證之責。」臺灣高等法院93年保險上字第26號
      判決可資參照。又按「按主張法律關係存在之當事人，僅
      須就該法律關係發生所須具備之特別要件，負舉證之責任
      ，至於他造主張有利於己之事實，應由他造舉證證明（本
      院48年台上字第887號判例參照）。查上訴人已就黃○利
      與被上訴人間有保險契約存在，及黃○利係一氧化碳中毒
      死亡之事實，為相當之舉證；而被上訴人抗辯黃○利係自
      殺死亡，其不負賠償責任云云，自屬主張有利於己之事實
      ，即應由被上訴人負舉證之責。原審認應由上訴人就黃○
      利確係意外事故死亡之事實負舉證之責，已與上開判例意
      旨相違。」最高法院91年台上字第2187號判決亦可資參照
      。是被告抗辯俞志樺係自殺死亡，應負舉證責任。
    (2)俞志樺應係誤服用安眠藥及鎮定劑過量致死，並非故意輕
      生：
      依證人丙○○之證述，可證94年1月15日晚上俞志樺並
        無自殺的意思。俞志樺死亡前確實因車禍造成腳骨骨折
        ，有診斷證明書可證，當晚應係因腳傷疼痛至極，為求
        止痛乃誤服用安眠藥及鎮定劑過量，並非有意輕生。
      俞志樺當時主觀上並無故意自殺之決意：
        依證人戊○○95年7月10日證述：「我以前也亂服藥過
        ，吃完後就會想睡覺，昏昏沉沉醒不過來」等語，及前
        次俞志樺服用戊○○安眠藥後並未死亡，兩人兩次服藥
        之結果，均未致死，俞志樺主觀上當以為服用戊○○之
        藥物，其後果僅為麻痺及昏昏沉沉而已，並不會致死。
        由此可推知俞志樺當時主觀上應對死亡之結果並無認知
        ，斷非故意自殺。
  (五)綜上所述，俞志樺於94年1月15日晚上自行服用藥物時，主
    觀上並未設想將因此導致死亡之結果，此一事故之發生，實
    屬偶然且不可預見，而為突發；且其死亡乃因藥物由外進入
    體內造成，而非由自身疾病所引起。故俞志樺係因非由疾病
    引起之外來突發事故而致死亡，屬系爭附約條款所稱「因遭
    受意外傷害事故，致其身體蒙受傷害而死亡」，被告拒絕給
    付保險金並無理由。
  (六)聲明：(1)被告應給付原告160萬元及自94年2月5日起至清償
    日止按年利率10％計算之利息。(2)願供擔保請准宣告假執行
    。
二被告答辯稱：
  (一)系爭附約屬保險法第131條至第135條規定之「傷害保險」，
    並非人壽保險，被保險人縱有殘廢或死亡之結果，非必因遭
    受意外傷害事故所致，若受益人主張被保險人係遭受意外傷
    害事故而致殘廢或死亡，應由受益人負舉證之責任。原告既
    依系爭附約請求被告給付160萬元之意外身故保險金，自須
    先就意外傷害事故之發生負舉證責任。必先由原告舉證證明
    俞志樺係遭受意外傷害事故而致死亡為真實後，被告始應就
    抗辯事實即保險法第133條及系爭附約所約定之除外責任事
    由負舉證之責任。
  (二)被告係直接爭執系爭保險附約約定之意外傷害事故是否發生
    ，並以原告無法證明本件事故係系爭附約所約定之意外傷害
    事故為由，主張被告無給付保險金之義務。
  (三)俞志樺係因自行服用過量藥物導致死亡，為兩造所不爭執。
    再依台灣士林地方法院檢察署相驗屍體證明書所載，引起死
    亡原因的先行原因乃係「自為」、「自服藥物過量」，才引
    起「藥物中毒死」。故俞志樺之死亡係故意所為，而非意外
    。按傷害保險之意外事故，依通說是以自身以外之事故，且
    事故之發生具有突發性、意外性、外來性等無法防範之因素
    。俞志樺既係故意服用過量藥物，乃可得預料或防範之原因
    ，不具有偶然性及不可預見性，非屬「外來」、「突發」、
    「無法防範」之事故，故被告毋庸給付保險金。
  (四)原告不能具體說明俞志樺之中毒原因，又不能證明該事故係
    系爭附約所約定之意外傷害事故及俞志樺之死亡係由該意外
    傷害事故所致，則被告依約並無給付保險金之義務。
    (1)按當事人主張有利於己之事實，就其事實有舉證責任，民
      事訴訟法第277條定有明文。「民事訴訟如係由原告主張
      權利者，應先由原告負舉證之責，若原告先不能舉證，以
      證實自己主張之事實為真實，則被告就其抗辯事實即令不
      能舉證，或其所舉證據尚有疵累，亦應駁回原告之請求。
      」最高法院17年上字第917號亦著有判例。又「請求履行
      債務之訴，除被告自認原告所主張債權發生原因之事實外
      ，應先由原告就其主張此項事實，負舉證之責任，必須證
      明其為真實後，被告於其抗辯事實，始應負證明之責任，
      此為舉證責任分擔之原則」，最高法院43年台上字第377號
      亦著有判例。按被保險人投保後，以不發生意外傷害事故
      為常態，發生意外傷害事故始為變態，原告自應就此意外
      傷害事故負舉證責任，以較慎重確實之嚴格程序發現及認
      定真實。
    (2)依系爭附約條款第3條約定，所稱意外傷害事故係指：「
      被保險人於本附約有效期間內，因遭受意外傷害事故，致
      其身體蒙受傷害而致殘廢或死亡。前款所稱意外傷害事故
      ，指非由疾病引起之外來突發事故」，第9條亦約定：「
      被保險人於本附約有效期間內遭受第3條約定的意外傷害
      事故，自意外傷害事故發生之日起180日以內死亡者，本
      公司按本附約之保險金額給付意外身故保險金」，按意外
      傷害或死亡之定義，學說有原因說及結果說之區別，如採
      結果說，不問原因是否出於意外，若於結果出於意外者，
      即屬意外傷害或意外事故，但採原因說時，必須導致傷害
      或死亡之外界原因係出於意外者，方屬意外事故，若結果
      出於意外，而原因非出於意外者仍非意外傷害或死亡。系
      爭附約第3條就「意外傷害」之定義為「非由疾病引起之
      外來突發事故」，解釋上係採原因說，須為「外來的」即
      引起事故之原因出於自身以外之環境變化、「突發的」即
      外在環境變化急速致不可預期或出乎預料之外，始能謂外
      來而突發之事故。俞志樺死亡原因係因自服藥物，並非突
      發性之意外事故，且非不可預料或不可抗力，死亡之發生
      實因俞志樺「自服藥物」之故意行為。
    (3)按中毒原因甚多，非必出於系爭附約所約定之意外傷害事
      故。惟原告並未具體說明俞志樺之中毒原因，無從認定其
      死亡是否係因意外傷害事故所致。原告雖提出台灣士林地
      方法院檢察署之相驗屍體證明書為證，惟僅能證明俞志樺
      中毒死亡之事實，無法證明其死亡確係出於意外傷害事故
      。故原告仍應先具體說明俞志樺之中毒原因，並證明該事
      故係「外來」「突發」事故，再證明俞志樺之死亡係由該
      意外傷害事故所致，始得向被告請求給付保險金。否則被
      告依約無給付保險金之義務。
    (4)依系爭附約中之新光平安意外傷害保險附約條款第18條第
      1 項及第20條第1項第3款之約定，原告向被告申請給付保
      險金時應檢具所需文件，而被告於必要時得要求原告提供
      意外傷害事故證明文件。此係因被告並非就保險契約有效
      期間內所發生之所有傷害事故均負理賠責任，故而原告須
      就保險事故之發生負舉證之責。
    (5)就意外傷害保險中被保險人遭遇外來突發事故，依近來最
      高法院之見解，多認應由保險金受益人負舉證責任：
      「上訴人既不能證明其傷害係由系爭保險單條款所約定之
      意外傷害事故所致，其請求被上訴人給付保險金，為無理
      由」、「上訴人不能舉證證明其非因疾病引起之外來突發
      事故而致殘廢，自不符合系爭保險契約第五條約定之保險
      範圍」、「上訴人未能舉證證明其右眼係因意外事故所致
      傷害而摘除，其依旅行平安保險契約請求被上訴人給付殘
      廢保險金…，尚嫌無據」、「系爭保險契約為傷害保險契
      約，請求給付保險金之權利人即應就被保險人係因突發外
      來意外傷害事故致死之事實負舉證責任」、「上訴人未就
      林勝前確係出於意外事故，並以此意外事故為其死亡之直
      接、單獨原因之有利於己之事實，負舉證責任，而指此項
      事實，應由被上訴人負舉證責任，自無可取」最高法院92
      年台上字第1353號、92年台上字第1158號、91年台上字第
      1076號、90年台上字第2070號、86年台上字第1551號判決
      可資參照。
  (五)被告可用經驗法則，依已明瞭之間接事實，推定俞志樺確非
    因意外而死：
    (1)按「應證之事實雖無直接證據足資證明，而往往可用經驗
      法則，依已明瞭之間接事實，推定其真偽。此際如有間接
      證據證明間接事實，即得據以推定應證事實之真偽。」（
      最高法院91年度台上字第995號判決）。又「主張法律關
      係存在之當事人，須就該法律關係發生所須具備之特別要
      件，負舉證之責任。而此特別要件之具備，茍能證明間接
      事實，且該間接事實與要件事實間，依經驗法則已足推認
      其因果關係存在者，亦無不可，非以直接證明要件事實為
      必要」（最高法院91年度台上字第2076號判決）亦即被告
      只要依明瞭的間接事實，在經驗法則上可以推定應證事實
      者，即屬已盡舉證之責。如最高法院86年度台上字第1243
      號判決認為：「以塑膠袋套於頭部，可能導至窒息死亡之
      結果，為稍具知識經驗之人週知之事實，鄭重言自行以塑
      膠袋套於頭部，因而窒息死亡，其所為是否非係故意自殺
      ，亦非無疑。」等語，而將原判決廢棄發回台灣高等法院
      ；另台灣高等法院89年度保險上字第58號判決亦謂：查何
      弘章為一受有相當教育程度之成年人，其就汽車排放之廢
      氣含有一氧化碳，在大量吸入之情形下，將發生窒息死亡
      之結果，應有足夠認識，其基於此種認識，猶將汽車廢氣
      導入自身所在之汽車密閉空間內，顯係故意以此方式促使
      死亡結果發生，其為故意自殺，洵堪認定等語。
    (2)俞志樺確非因意外而死，有下列事實可證，依保險法第
      133條及系爭附約之約定，原告自無請求保險金之權利:
      警察之調查筆錄中，俞志樺之同居人戊○○表示「…我
        叫他不要吃他就打我…」，可見俞志樺係故意服藥，而
        非「不慎服藥」。戊○○另稱：「之前有吃過我的安眠
        藥及鎮定劑，連這次共兩次。第一次酒後吃了安眠藥共
        30幾顆。服用後昏倒並送醫急送住院一晚。約兩個禮拜
        前」，而依據馬偕醫院之急診病歷中顯示，疑似吃安眠
        藥10顆，可見俞志樺確非不慎服藥。蓋依一般正常人之
        理解，倘有失眠之情形應依照醫生之指示服藥，而非自
        行一次服10顆以上，且當然可以預料到服藥過多會發生
        死亡之結果。俞志樺於死亡前兩個星期前發生藥物中毒
        住院，經過前次服藥過量事件後理當應會更加注意服藥
        ，絕不可能會再次「不慎服藥」，且劑量更甚於前一次
        。另依戊○○證稱：「他只有說如果對付不了一個人，
        就要跟那個人一起死」等語，顯見俞志樺確非意外致死
        。
      依台灣士林地方法院檢察署相驗屍體證明書，引起死亡
        原因的先行原因乃係「自為」、「自服藥物過量」，才
        引起「藥物中毒死」，顯見俞志樺對其死亡確為有意為
        之，而非意外死亡。意外事故須為「突發」，即非被保
        險人所得預見，而俞志樺乃基於服藥之故意，對其死亡
        結果有預見，非意外死，自非屬「外來」「突發」事故
        。
      原告雖謂俞志樺服藥原因係因腳痛，然由公祥醫院回函
        內容，可知該院於俞志樺急診時已為其開立3天份之止
        痛藥物，俞志樺當無必要再服用他人之鎮定劑及安眠藥
        。且原告於警方及檢方之筆錄中，從未提及俞志樺腳傷
        之事，卻於95年5月8日始第一次提及，戊○○亦表示從
        未聽俞志樺表示腳痛。何況戊○○所服藥物並非治療疼
        痛之止痛藥。故原告所言顯非事實。
  (六)原告請求被告給付自94年2月5日翌日起至清償日止按年利
    率10％計算之利息，實屬無據。
    (1)系爭附約依保險法第34條之規定，於該條款第18條約定：
      「被保險人於本附約有效期間內遭受第3條約定的意外傷
      害事故時，要保人、被保險人或受益人應於知悉意外傷害
      事故發生後10日內將事故狀況及被保險人的傷害程度，通
      知本公司。並於通知後儘速檢具所需文件向本公司申請給
      付保險金。本公司應於收齊前項文件15日內給付之。逾期
      本公司應按年息1分加計利息給付。但逾期事由可歸責於
      要保人或受益人者，本公司得不負擔利息。」原告須具備
      三要件，始得請求被告給付遲延利息年息1分：
      被保險人於系爭附約有效期間內遭受約定之意外傷害事
        故時，原告應於知悉意外傷害事故發生後10日內將事故
        狀況及被保險人的傷害程度通知被告。而原告向被告申
        請理賠時，寫明發生時間係92年1月14日，事故原因為
        機車跌倒，根本無將被保險人服藥死亡之事實通知被告
        ，顯見其仍蓄意隱瞞被保險人服用安眠藥之事實真相，
        既未通知被告，當不得自94年2月5日請求遲延利息。
      原告所交付之文件須能證明有被告應賠償之保險事故發
        生。依系爭附約之新光平安意外傷害保險附約條款第20
        條第1項第3款但書約定，被告於必要時並得要求原告提
        供意外傷害事故證明文件，此係因被告並非就保險契約
        有效期間內所發生之所有傷害事故均負理賠責任，故而
        原告須就保險事故之發生負舉證之責。
      被告之收件日為94年2月1日，被告須有可歸責於自己之
        事由致未能在收齊文件15日內給付保險金。
      上開條款並未約定被告「應立即賠償」，且縱使原告交
        齊證明文件，被告仍有審核及調查之權利及時間，故若
        該等文件尚不足以證明保險事故之發生時，則原告應再
        舉證證明之，而非謂被告應立即承受上開約定期限之不
        利益。故逾期事由係可歸責於原告者，被告得不負擔利
        息。
    (2)俞志樺於94年1月16日經發現中毒身亡後，原告不能具體
      說明被保險人俞志樺之中毒原因，又未能備齊所需之意外
      事故證明文件而導致約定之15日期間無從起算，實難謂被
      告有何逾期或可歸責之事由，故被告毋須負擔遲延利息。
  (七)聲明：(1)原告之訴及其假執行之聲請均駁回。(2)如受不利判
    決，願供擔保請准宣告免為假執行。
三兩造不爭執事項：
  (一)原告分別於81年9月1日、92年9月2日以俞志樺為被保險人、
    原告為受益人，向被告投保新光長樂終身壽險、新光長福終
    身壽險，保險單號碼分別為「5K014027」、「IUA75098」，
    前者附加保險金額30萬元之新光綜合給付（個人）附約，後
    者附加保險金額30萬元之綜合保障附約及保險金額100 萬元
    之平安意外傷害保險。依上開附約條款之約定，如俞志樺於
    該附約有效期間內遭受意外傷害事故，自意外傷害事故發生
    之日起180日內死亡，被告應給付意外身故保險金共160萬元
    予原告。
  (二)俞志樺於系爭附約有效期間內之94年1月16日上午5時許因服
    用藥物過量死亡。
四兩造爭執要點及本院之判斷：
  原告主張俞志樺係因意外傷害事故致死，惟被告辯稱原告未舉
  證證明俞志樺係因意外傷害事故致死。兩造之爭執要點為：俞
  志樺是否因意外傷害事故致死？原告可否請求自94年2月5日起
  按年利率5％計算之利息？經查：
  (一)俞志樺應認係遭受意外傷害事故而致死亡：
    (1)按「保險契約之解釋，應探求契約當事人之真意，不得拘
      泥於所用之文字；如有疑義時，以作有利於被保險人之解
      釋為原則。」保險法第54條第2項定有明文。
    (2)依系爭附約關於「意外傷害事故」之約定，俞志樺應認係
      遭受意外傷害事故而致死亡：
      系爭附約之平安意外傷害保險附約條款第3條、綜合保
        障附約條款第4條均就被告應給付保險金之意外傷害事
        故界定為：被保險人於該附約有效期間內，因遭受意外
        傷害事故，致其身體蒙受傷害而致殘廢或死亡；而意外
        傷害事故指非由疾病引起之外來突發事故。所稱「意外
        傷害事故」，既指非由疾病引起之外來突發事故，則排
        除由疾病引起之事故後，若事故之發生係外來、偶然而
        不可預見者，應均屬意外傷害事故。
      俞志樺於系爭保險契約有效期間內服用藥物過量致死，
        其服用藥物具外來性，而服用藥物過量致死，就社會常
        態而言，應屬偶然而不可預見之情形，故俞志樺應屬因
        遭受意外傷害事故而致死亡。
    (3)非以死亡為目的而故意服用過量藥物導致死亡，仍應認屬
      系爭附約約定之意外傷害事故致死：
      就系爭附約條款之體系解釋，原告應僅須證明俞志樺係
        因非由疾病引起之外來、偶然而不可預見之事故致死，
        即已盡其舉證責任；若被告辯稱俞志樺係以死亡為目的
        而故意服用過量藥物致死，應屬變態事實，須由被告負
        舉證責任。至於被告辯稱：俞志樺係故意服用過量藥物
        致死，非屬意外傷害事故等語，應係將「以死亡為目的
        之故意行為直接致死」與意外傷害事故中之「非以死亡
        為目的之故意行為間接致死」混為一談。
      以服用藥物為例，雖有故意服用藥物及不慎誤服藥物者
        ，而故意服用藥物亦可能有故意服用過量藥物者，惟故
        意服用藥物或故意服用過量藥物均可能有不同之目的。
        若故意服用藥物或故意服用過量藥物者在主觀上有致成
        死亡以外之目的，例如意欲增強治療疾病或幫助睡眠之
        效果，卻因未可預料之因素導致死亡，可謂非以死亡為
        目的之故意行為間接致死，難謂非屬意外傷害事故致死
        ；至若以死亡為目的而故意服用過量藥物致死，自難謂
        係意外傷害事故致死。就一般常人而言，服用藥物多有
        其正面積極之目的，此為社會常態；而故意服用藥物求
        死者，應屬少數，並非社會常態。故若被告辯稱俞志樺
        係以死亡為目的而故意服用過量藥物致死，應就此變態
        事實負舉證責任。
      參酌保險法第109條第1項、第128條、133條均規定保險
        人因被保險人之故為行為而不負給付保險金額責任之情
        形，均為被保險人故意自殺，可知被保險人因故意行為
        致死者，應以有故意致死之目的為限；系爭附約亦應如
        此解釋。故系爭附約之平安意外傷害保險附約條款第12
        條第1項第2款、綜合保障附約條款第14條第1項第2款：
        「被保險人直接因下列事由致成死亡…時，本公司不負
        給付保險金的責任。…二要保人、被保險人的故意行為
        。…」之除外責任約定中，所謂「被保險人直接因其故
        意行為致成死亡」，應指被保險人之故意行為須為其死
        亡之直接原因，亦即被保險人之行為須有致成死亡之故
        意，而導致死亡之結果，被告方不負給付保險金的責任
        。而被告若主張適用該除外責任之約定，自應負舉證責
        任。
      從而，被告若不能證明俞志樺係以死亡為目的而故意服
        用過量藥物導致死亡，仍應認屬系爭附約約定之意外傷
        害事故致死。
    (4)俞志樺難認係以死亡為目的而故意服用過量藥物致死：
      丙○○之證詞不足證明俞志樺係以死亡為目的而故意服
        用藥物：
        依丙○○結證稱：「（15日與俞聊天時俞有無提到他有
        無心情不佳的情形？）沒有」、「（俞有無說他不想活
        或是輕生？）沒有」、「（以前俞有無自殺紀錄？）沒
        有」、「（會不會傷害自己？）不會，他很開朗。」等
        語，難認俞志樺死前有求死之動機。
      戊○○之證詞亦不足證明俞志樺係以死亡為目的而故意
        服用藥物：
        戊○○雖於警訊中、偵查中及本院分別證稱俞志樺服用
        其藥物，然依其於警訊中證稱：「可能是昨（15日）晚
        上俞志樺喝酒後又吃了我的安眠藥及鎮定劑才會死亡吧
        」、「我要睡前他就一直喝酒且告訴我說他有吃我的藥
        ，我叫他不要吃他就打我…」、「他有說要吃我的藥，
        但我沒有看到他吃」、「我的安眠藥及鎮定劑有短少各
        約10顆」等語，於偵查中證稱：「他可能有吃我的抗憂
        鬱及安眠藥，因之前他也曾經吃過一次，約半個月前…
        」、「他說他看我吃那麼多藥，他也想吃吃看，看可不
        可以變得跟我一樣呆滯…」、「從我的藥袋發現死者服
        用2種鎮定及安眠藥共20顆」、「（死者有無輕生念頭
        ？）他只有說如果對付不了一個人，要跟那個人一起死
        ，但他昨晚未與朋友吵架」等語，以及在本院結證稱：
        「（有看見他吃藥嗎？）沒有」、「（15日晚上有看你
        的藥袋還剩多少藥？）大概還剩10天份，共3種藥，但
        我不清楚有多少顆藥」、「（可否確定你的藥是俞志樺
        吃掉的？）不確定。」、「因為前一天晚上他跟我說他
        要吃藥，隔天早上我就發現藥袋空了，所以我猜測他有
        吃我的藥。我以前也亂服藥過，吃完後就會想睡覺，昏
        昏沈沈醒不過來。」、「（與他在一起三個月內俞服藥
        過幾次？）共兩次，即除了死亡前晚那次外，還有另外
        一次，那次俞吃了30顆台大醫院開的安眠藥，我沒有看
        見他吃藥，是我回家時發現他躺在地上，我問他怎麼了
        ，他說他吃了藥，他沒說吃幾顆，但是我的藥原本有30
        顆，全都不見了，那次我就把他送到醫院去，那次他沒
        有流血，但口吐白沫。」等語，難認俞志樺死前有求死
        之動機，且戊○○並未看見俞志樺服用多少藥物，則俞
        志樺所服藥物或藥量在其主觀上或客觀上是否足以致死
        ，並無法得知。另依戊○○證稱俞志樺服用其藥物之動
        機為：他看我吃那麼多藥，他也想吃吃看，看可不可以
        變得跟我一樣呆滯等語，益難認俞志樺係以死亡之目的
        故意服用藥物。
      參酌戊○○證稱其係於台大醫院看診拿藥等語，及國立
        台灣大學醫學院附設醫院95年8月30日函之說明：戊○
        ○於94年1月16日前最近一次就診為93年12月30日，主
        要診斷為情感性精神病，該院曾開立止痛藥及胃藥各5
        日份，及用以解除椎體外症候群、放鬆心情、安眠、穩
        定情緒精神之藥物各11日份，上述藥物若服用過量可能
        會有意識不清、行為混亂、鋰鹽中毒或腎臟功能受影響
        等語，可知戊○○於93年12月30日就診時取用之藥物於
        服用過量之情況下，尚難遽認有致命之立即危險。再者
        ，戊○○於93年12月30日就診取藥後，迄94年1月16 日
        俞志樺死亡前，並未再複診，則縱然戊○○取用之藥物
        若服用過量可能致死，惟其於93年12月30日取用之藥量
        至多僅11日份，至94年1月15日晚上是否尚餘足以致死
        之藥量可供俞志樺服用，亦非無疑。
      綜上，難認俞志樺係以死亡之目的而故意服用藥物或服
        用過量藥物致死。
  (二)原告得請求自94年2月5日起按年利率5％計算之利息：
    (1)觀乎被告所提理賠申請書上蓋有94年1月20日給付課收發
      章，則原告主張其於該日檢具相關文件向被告申請保險金
      理賠等語，應認可採。
    (2)上開理賠申請書雖記載事故原因為94年1月14日機車跌倒
      等語，然被告陳稱原告申請理賠時附有相驗屍體證明書，
      則被告自可由相驗屍體證明書所載之死亡原因「自為」、
      「自服藥物過量」及「藥物中毒死」，知悉事故狀況及俞
      志樺死亡之事實。參酌原告主張：被告已於94年2月5日給
      付部分保險金等語，有卷附理賠給付明細表可參，被告亦
      不爭執，自堪信原告確實已依系爭附約之平安意外傷害保
      險附約條款第18條及綜合保障附約條款第20條之約定，於
      知悉本件意外傷害事故發生後10日內，將事故狀況及被保
      險人的傷害程度通知被告，並檢具所需文件向被告申請給
      付保險金。被告於收齊文件後，既得由相驗屍體證明書察
      知事故狀況及俞志樺死亡之事實，自應依約於15日內即94
      年2月4日前給付保險金。被告逾期未給付系爭附約之保險
      金共160萬元，原告請求被告如數給付並按年利率10 ％給
      付自94年2月5日起計算之利息，自有理由。
五從而，原告依保險契約請求被告給付160萬元及自94年2月5日
  起至清償日止按年利率10％計算之利息，為有理由，應予准許
  。兩造分別陳明願供擔保請准宣告假執行或免為假執行，均無
  不合，爰分別酌定相當之擔保金額准許之。
六本件事證業已明確，兩造其餘主張陳述及所提之證據，經本院
  審酌後，認均不足以影響本判決之結果，均毋庸再予論述，附
  此敘明。
七據上論結，原告之訴為有理由，依民事訴訟法第78條，判決如
  主文。
中    華    民    國    95    年    10    月     5    日
                   民事第四庭  法  官  林玲玉
以上正本係照原本作成。
如對本判決上訴，須於判決送達後20日內向本院提出上訴狀。
中    華    民    國    95    年    10    月     5    日
                               書記官  江虹儀


司法院資訊處製作；財團法人民間司法改革基金會備份。
